【裁判字號】    88,上,1668
【裁判日期】    890516
【裁判案由】    分割共有物
【裁判全文】
臺灣高等法院民事判決  八十八年度上字第一六六八號
      上  訴  人  乙○○
      訴訟代理人  葉天昱律師
      被上訴人    甲○○      .
      訴訟代理人  洪大明律師
                  張玉琳律師
右當事人間請求分割共有物事件，上訴人對於中華民國八十八年十一月二十四日台灣
新竹地方法院八十八年度訴字第六七○號第一審判決提起上訴，本院判決如左：
    主      文
上訴駁回。
第二審訴訟費用由上訴人負擔。
    事      實
甲、上訴人方面：
一、聲明：求為判決：(一)原判決廢棄。(二)駁回被上訴人在第一審之訴。
二、陳述：除與原判決記載相同者，茲引用之外，補稱：(一)系爭房子是上訴人所有，
    只是信託登記在被上訴人名下而已，上訴人以上訴理由狀之送達，終止信託關係
    ，故事實上上訴人才是真正所有權人，被上訴人無權請求分割共有物。(二)上訴人
    為避免兩造任何一方因不可預測之事故致發生侵害第三人權益之情事時，全家生
    活因此頓失依憑，在祈使全家生活獲有一定程度保障之考慮下，乃思以兩造之名
    義各登記所有權持分二分之一管理系爭不動產，顯見上訴人分別以兩造名義登記
    所有權持分者，實係對伊所有財產之管理行為，被上訴人就系爭財產並無處分權
    。況且，上訴人業已終止系爭土地所有權持分登記之信託關係，被上訴人反而有
    返還信託物之義務。
乙、被上訴人方面：
一、聲明：求為判決：駁回上訴。
二、陳述：除與原判決記載相同者，茲引用之外，補稱：依民法第一千零七條第一項
    及民法親屬篇第六條之一之規定，被上訴人均保有該房、地應有部分二分之一所
    有權，上訴人意圖侵吞被上訴人之所有權，於第二審時始設詞謂有信託關係存在
    ，實不足採，更與事實不符。
     理      由
一、本件被上訴人主張坐落如附表所示之土地及建物為兩造所共有，因兩造協議分割
    不成，爰訴請變賣，將價金平均分配兩造。
    上訴人則以系爭土地及建物雖登記為兩造共有，惟價金由其一人支付，為其所有
    ，只是信託登記在被上訴人名下而已，上訴人現已依法終止信託關係，故事實上
    上訴人才是真正所有權人，被上訴人無權請求分割共有物，且系爭不動產係上訴
    人於民國七十七年一月十五日（原因發生日期為七十六年十二月七日）以買賣原
    因取得，顯與應適用「民法親屬篇施行法第六條之一」之前提要件不符，是故本
    件訴訟應無該條規定適用等語，資為抗辯。
二、被上訴人主張系爭不動產為兩造所共有，應有部分各二分之一，業經被上訴人提
    出土地登記謄本、建物登記謄本為證，堪信為真。上訴人雖抗辯系爭不動產原為
    上訴人獨有，因兩造原為夫妻關係，上訴人以前為避免兩造任何一方因不可預測
    之事故致發生侵害第三人權益之情事時，全家生活因此頓失依憑，在祈使全家生
    活獲有一定程度保障之考慮下，因而將應有部分二分之一信託登記在被上訴人名
    下，茲上訴人已終止兩造間之信託關係，上訴人無權請求分割共有物云云。然按
    結婚時屬於夫妻之財產，及婚姻關係存續中夫妻所取得之財產，為其聯合財產。
    聯合財產中，夫或妻於結婚時所有之財產，及婚姻關係存續中取得之財產，為夫
    或妻之原有財產，各保有其所有權。為民法第一千零十六條及第一千零十七條第
    一項所明定。本件兩造於八十七年十二月間離婚，被上訴人於兩造婚姻關係存續
    中之七十九年五月間以買賣之原因，取得系爭不動產二分之一之所有權，為土地
    及建物登記簿謄本所登載之事實。以此一客觀事實，足認被上訴人所取得之系爭
    不動產應有部分二分之一之所有權，屬其原有財產（不論被上訴人取得時有無對
    價），自可保有所有權，上訴人抗辯其以前係為避免兩造任何一方因不可預測之
    事故致發生侵害第三人權益之情事時，全家生活因此頓失依憑，在祈使全家生活
    獲有一定程度保障之考慮下，因而將應有部分二分之一信託登記在被上訴人名下
    云云，姑不論其所謂之信託，毫無信託之正當目的，難謂與信託之要件相符，況
    上訴人所辯且為被上訴人所否認，上訴人復未能舉證以實其說，所辯要無可採。
三、本件原審以兩造就共有之系爭不動產之分割方法，無法達成協議，因認被上訴人
    依民法第八百二十三條、第八百二十四條之規定請求分割共有物，於法有據，又
    如附表所示編號一之土地其上有編號三之建物一幢，編號三之建物並無加蓋情形
    ，與原申請建築之狀況相符，編號二之土地為計劃道路，為編號三建物騎樓前二
    公尺遠之土地，編號三之建物並未佔用編號二之土地等情，業經新竹縣竹東地政
    事務所派員會同履勘屬實，有履勘筆錄可參，且為兩造所是認，依卷附新竹縣竹
    東地政事務所建物測量成果圖所載，編號三之建物為一三層樓含騎樓之樓房，建
    於編號一之土地上，編號二之土地又為計劃道路，若採原物分割將喪失物之使用
    價值及其經濟利益，故認採變賣分割，將價金平均分配予兩造之分割方法，於兩
    造利益之維護，應未失衡，且可發揮系爭土地及建物之最大經濟效益。因而判准
    被上訴人之請求，將系爭不動產予以變賣，所得價金由兩造平均分配，經核於法
    並無不合。上訴人指摘原判決不當求為廢棄原判決，駁回被上訴人之訴，為無理
    由。
四、本件事證已明，兩造其餘攻擊防禦方法委無一一審究之必要，附此敘明。
據上論結，本件上訴為無理由，依民事訴訟法第四百四十九條第一項、第七十八條，
判決如主文。
中      華      民      國    八十九    年      五      月    十六      日
                                  臺灣高等法院民事第十五庭
                                      審判長法  官  蘇  永  宜
                                            法  官  陳  昆  煇
                                            法  官  蔡    燉
右正本係照原本作成。
如不服本判決，應於收受送達後二十日內向本院提出上訴書狀，其未表明上訴理由者
，應於提出上訴後二十日內向本院補提理由書狀（均須按他造當事人之人數附繕本）
上訴時應提出委任律師或具有律師資格之人之委任狀；委任有律師資格者，另應附具
律師及格證書及釋明委任人與受任人有民事訴訟法第四百六十六條之一第一項但書或
第二項（詳附註）所定關係之釋明文書影本。
中      華      民      國    八十九    年      五      月    十八      日
                                            書記官  張  文  惠
附註：
民事訴訟法第四百六十六條之一（第一項、第二項）：
對於第二審判決上訴，上訴人應委任律師為訴訟代理人。但上訴人或其法定代理人具
有律師資格者，不在此限。
上訴人之配偶、三親等內之血親、二親等內之姻親，或上訴人為法人、中央或地方機
關時，其所屬專任人員具有律師資格並經法院認為適當者，亦得為第三審訴訟代理人
。
附表：
    ┌──┬───┬─────────┬────┬─────┬─────┐
    │編號│種 類 │ 地  號（建  號） │面  積  │ 權利範圍 │ 門牌號碼 │
    ├──┼───┼─────────┼────┼─────┼─────┤
    │ 一 │土 地 │新竹縣竹東鎮○○段│八十九平│兩造應有部│   無     │
    │    │      │四八九地號        │方公尺  │分各二分之│          │
    │    │      │                  │        │一        │          │
    ├──┼───┼─────────┼────┼─────┼─────┤
    │ 二 │土 地 │新竹縣竹東鎮○○段│九平方公│同右      │   無     │
    │    │      │四九五─一地號    │尺      │          │          │
    ├──┼───┼─────────┼────┼─────┼─────┤
    │ 三 │建 物 │新竹縣竹東鎮○○段│一百四十│同右      │新竹縣東峰│
    │    │      │０六六建號        │四點一四│          │路八三號  │
    │    │      │                  │平方公（│          │          │
    │    │      │                  │含一、二│          │          │
    │    │      │                  │、三層樓│          │          │
    │    │      │                  │及騎樓）│          │          │
    └──┴───┴─────────┴────┴─────┴─────┘


司法院資訊處製作；財團法人民間司法改革基金會備份。
